# 同一控制下企业合并（合并差额与恢复留存收益）可供使用的资本公积范围

提问人：tony868lamy 时间：2010-09-08 21:37:08
一、企业会计准则实施问题专家工作组意见[第二期]
问：企业按原制度核算的资本公积执行新准则后应当如何处理？
答：企业按照原制度核算的资本公积，执行新准则后应当分别下列情况进行处理：
(一)原资本公积中的资本溢价或股本溢价，执行新准则后仍应作为资本公积(资本溢价或股本溢价)进行核算。 (二)原资本公积中因被投资单位除净损益外其他所有者权益项目的变动产生的股权投资准备，执行新准则后应当转入新准则下按照权益法核算的长期股权投资产生的资本公积(其他资本公积)。 (三)原资本公积中除上述以外的项目，包括债务重组收益、接受捐赠的非现金资产、关联交易差价、按照权益法核算的长期股权投资因初始投资成本小于应享有被投资单位账面净资产的份额计入资本公积的金额等，执行新准则后应在资本公积(其他资本公积)中单设“原制度资本公积转入”进行核算，该部分金额在执行新准则后，可用于增资、冲减同一控制下企业合并产生的合并差额等。
二、企业会计准则其他规定：
①确认企业合并形成的长期股权投资后，合并方账面资本公积（资本溢价或股本溢价）贷方余额大于被合并方在合并前实现的留存收益中归属于合并方的部分，在合并资产负债表中，应将被合并方在合并前实现的留存收益中归属于合并方的部分自“资本公积”转入“盈余公积”和“未分配利润”。在合并工作底稿中，借记“资本公积”项目，贷记“盈余公积”和“未分配利润”项目。
②确认企业合并形成的长期股权投资后，合并方账面资本公积（资本溢价或股本溢价）贷方余额小于被合并方在合并前实现的留存收益中归属于合并方的部分的，在合并资产负债表中，应以合并方资本公积（资本溢价或股本溢价）的贷方余额为限，将被合并方在企业合并前实现的留存收益中归属于合并方的部分自“资本公积”转入“盈余公积”和“未分配利润”。在合并工作底稿中，借记“资本公积”项目，贷记“盈余公积”和“未分配利润”项目。
③同一控制下企业合并形成的长期股权投资，合并方以支付现金、转让非现金资产或承担债务方式作为合并对价的,应当在合并日按照取得被合并方所有者权益账面价值的份额作为长期股权投资的初始投资成本。长期股权投资的初始投资成本与支付的现金、转让的非现金资产及所承担债务账面价值之间的差额，应当调整资本公积（资本溢价或股本溢价）；资本公积（资本溢价或股本溢价）的余额不足冲减的，调整留存收益。合并方以发行权益性证券作为合并对价的,应按发行股份的面值总额作为股本，长期股权投资的初始投资成本与所发行股份面值总额之间的差额,应当调整资本公积(资本溢价或股本溢价)；资本公积（资本溢价或股本溢价）不足冲减的，调整留存收益。
对比一、与二、两方面规定，发现有一个漏洞。准则里只规定资本溢价可供冲减；专家组意见则补充了“其他资本公积--原制度转入部分”可用于增资、冲减同一控制下企业合并产生的合并差额等。
[ 本帖最后由 tony868lamy 于 2010-9-8 21:39 编辑 ]

回答人：chenyiwei
其实，在引入了“权益性交易”和“其他综合收益”这两个概念后，可以总结为：可供转增资本，以及同一控制下企业合并（合并差额与恢复留存收益）可供使用的资本公积，都应当只是由权益性交易形成的资本公积。由其他综合收益形成的资本公积不能用于转增资本、冲减同一控制下企业合并差额和恢复留存收益。 如果不考虑法律法规规定的因素，单纯从会计处理角度考虑，对股东权益的最佳分类方法应当是分为两大类：（ 1 ）由权益性交易形成的股东权益；（ 2 ）由综合收益（包括净利润和其他综合收益）形成的股东权益。这两大类股东权益的会计处理方法是存在实质差异的。

回答人：chenyiwei
回复 报纸 tony868lamy 的帖子这种情形不属于 38 号准则和解释 1 号等规定要求在首次执行日进行追溯调整的事项。

回答人：chenyiwei
回复 板凳 tony868lamy 的帖子在合并报表层面，购买少数股权和在不丧失控制权的前提下部分处置子公司股权都属于权益性交易，由此造成的对资本公积的调整不属于综合收益（这里要明确一个基本概念：由权益性交易导致的资本公积或其他股东权益项目的变动，都不属于综合收益）。即使在将来丧失对该子公司的控制权时，原先确认的这部分资本公积也仍然是保留在资本公积中，不能转入损益。

回答人：chenyiwei
权益性交易的概念可以理解为：会计主体与其权益持有者（以作为权益持有者的身份）之间进行的增加或收回出资、对权益持有者分配等交易。这类交易的特点是：（ 1 ）基于双方之间的投资与被投资、控制与被控制的特定关系而发生，通常不符合无关联方关系的独立第三方之间进行交易的市场化条件，也就是这类交易换到无关联关系的独立第三方之间是不会发生的；（ 2 ）交易的结果是导致作为被投资方的本会计主体的净资产发生变化，但不形成净利润或其他综合收益。 权益性交易和资本交易的概念基本相同，差异可能是角度不同。“权益性交易”的概念偏重于从被投资方的角度看问题；“资本交易”的概念则双方均可使用。

回答人：chenyiwei
回复 11 楼 tony868lamy 的帖子 1 、（ 1 ）在控股股东层面可以视作综合收益，但在改制后的存续公司层面，因为控股股东投入存续企业的各项资产、负债均按评估值作价投入，因此应当不属于综合收益。（ 2 ）（ 3 ）（ 4 ）（ 5 ）都不属于其他综合收益，其中（ 2 ）
（ 4 ）（ 5 ）都是权益工具的发行，因此均属于权益性交易；（ 3 ）的逻辑是视作国家的资本性投入。
2 、（ 6 ）（ 7 ）均不属于综合收益。其中（ 6 ）相当于新股的发行溢价；（ 7 ）是权益性交易，因此不是综合收益。

回答人：chenyiwei
回复 13 楼 tony868lamy 的帖子上述（ 2 ）（ 5 ）在行权时点之前虽然不在“资本溢价”明细科目中核算，但是也属于权益工具的发行所形成的资本公积，也是权益性交易的一种，因此不属于综合收益。行权期满后转为“资本溢价”（解释 4 号第十条有明确规定）也说明了不属于综合收益。

回答人：chenyiwei
回复 15 楼 tony868lamy 的帖子可以这样理解。解释 4 号第十条通过这种方式明确了这部分资本公积不属于综合收益。以前有公司将到期没有行权的认股权证价值转入未分配利润的情况。

回答人：chenyiwei
回复 17 楼 tony868lamy 的帖子没有文件规定，事实上过去的做法是错误的，是有些企业想当然的做法。解释 4 号纠正了这个错误，所以要求没有照此执行的企业需追溯调整。

提问人：chenyiwei 时间：2010-09-14 14:34:27
不属于综合收益，子公司处置时不能转入损益或留存收益。

回答人：chenyiwei
回复 21 楼 点降唇 的帖子不属于综合收益，子公司处置时不能转入损益或留存收益。

提问人：呼叫帮助 时间：2018-06-09 20:30:19
陈版，权益易有了一定的了解，但是准则或讲解中哪里有一个明确的权益易的概念或范围？

回答人：chenyiwei
准则本身无明确表述。一般理解，是指影响主体所有者利益（权益）的那些主体与所有者之间发生的交易。